臺灣新竹地方法院民事裁定　　　　　　100年度消債更字第6號
聲　請　人　陳嘉慧
上列當事人因消費者債務清理事件，聲請更生及保全處分，本院
裁定如下：
    主  文
更生及保全處分之聲請均駁回。
聲請費用由聲請人負擔。
    理  由
一、本件聲請人即債務人聲請更生意旨略以：聲請人於消費者債
    務清理條例施行前，曾依照中華民國銀行公會會員辦理消費
    金融案件無擔保債務協商機制與金融機構成立協商，自民國
    95年8月起，每月應給付金融機構債權人新臺幣（下同）20,
    516元，惟因聲請人當時每月收入僅約23,000 元，雖尚未與
    配偶黃俊雄離婚，但家計均由聲請人負擔，聲請人甚至需償
    還黃俊雄另外積欠銀行之部分債務，故該協商條件已超過聲
    請人所能負擔，其始未繼續繳付，是聲請人之毀諾顯因非可
    歸責於聲請人之事由所致。聲請人現今每月收入約27,000元
    ，但需扶養一名尚就學中之未成年子女即次子黃彥庭、父親
    陳溢全、母親李皇伶，每月必要之生活及扶養開支達23,003
    元，然負債總額為2,035,533 元，且部分年息高達百分之20
    。聲請人雖希望與銀行協商，降低每月償還金額，然銀行要
    求仍然太高，超過聲請人之能力，聲請人無法負擔，而有不
    能清償債務之情事，符合聲請更生之要件，爰向本院聲請更
    生等語。
二、按債務人與金融機構協商成立者，不得聲請更生或清算，但
    因不可歸責於己之事由，致履行顯有重大困難者，不在此限
    ；本條例施行前，債務人依金融主管機關協調成立之中華民
    國銀行公會會員辦理消費金融案件無擔保債務協商機制與金
    融機構成立之協商，準用前項之規定，消費者債務清理條例
    第151條第5項、第6 項分別定有明文。又聲請更生或清算不
    合程式或不備其他要件者，法院應以裁定駁回之，但其情形
    可以補正者，法院應定期間先命補正，復為同條例第8 條所
    明定。
三、衡諸債之關係係以當事人間之信賴關係為基礎，為社會經濟
    組織之重要支柱，故當事人於以法律行為追求自己之利益之
    際，亦應顧及對方之利益，並考量債權債務在社會上之作用
    ，本於誠實及信用之原則，行使債權及履行債務。是對於已
    陷入經濟上困境之消費者，若任其於惡性循環之債務窘境中
    自生自滅，將衍生嚴重之社會問題，難以維持安定之社會經
    濟秩序，故為兼顧債權人、債務人雙方之利益，對陷於經濟
    上困境之消費者，乃允其於消費者債務清理條例施行後，得
    選擇以重建型之更生程序或清算型之清算程序清理其債務，
    藉以妥適調整債務人與債權人及其他利害關係人間之權利義
    務關係，保障債權人獲得公平受償，並謀求消費者經濟生活
    之重建復甦機會。惟對於已與金融機構協商成立，或於本條
    例施行前，已依金融主管機關協調成立之中華民國銀行公會
    會員辦理消費金融案件無擔保債務協商機制與金融機構成立
    協商之債務人，若非因不可歸責於己之事由，致履行顯有重
    大困難，僅係為圖謀減免債務，而不為債務之履行，自有違
    債權契約為誠信契約之本旨，故依消費者債務清理條例第15
    1條第6項準用同條第5 項前段之規定，不得聲請更生或清算
    ，始能避免肇致道德危險。又債務清償方案成立後，應由債
    務人按其條件履行，如因事後發生情事變更，在清償期間收
    入或收益不如預期，致該方案履行困難甚或履行不能，因不
    可歸責於己，始能准許債務人聲請更生或清算，以避免債務
    人任意毀諾已成立之協商，濫用更生或清算之裁判上債務清
    理程序。從而所謂「不可歸責於己之事由」，應係指客觀上
    聲請人之支出增多，或收入、收益減少，非其成立協商時所
    能預期，諸如物價上漲而成本增加、家屬患病等以致支出增
    加，或因病無法工作、僱佣之公司倒閉或裁員、失業、減薪
    等以致收入減少，均屬之。
四、經查，本件聲請人前於95年8 月與全體無擔保債權銀行協商
    成立，並約定自95年8月起，分120期，利率3%，每月還款20
    ,516 元，嗣繳納1期後，第2 期即未繳足金額而毀諾，並經
    協商當時最大債權銀行板信商業銀行報送毀諾等情，業據聲
    請人於本院100年4月14日訊問期日時陳述綦詳，並有板信商
    業銀行陳報狀附卷可稽，且據聲請人提出其先前參與債務協
    商時簽立之協議書等影本附卷為憑，堪認聲請人於消費者債
    務清理條例施行前，確曾依照中華民國銀行公會會員辦理消
    費金融案件無擔保債務協商機制與金融機構成立協商，每月
    應給付金融機構債權人20,516元，是依消費者債務清理條例
    第151條第5項但書之規定，聲請人須有不可歸責於己之事由
    ，致履行顯有重大困難，始得聲請更生。
五、聲請人雖主張其於95年協商時每月收入僅約23,000元，雖尚
    未與配偶離婚，但家計均由聲請人負擔，聲請人甚至尚需償
    還配偶另外積欠銀行之部分債務，故該協商條件已超過聲請
    人所能負擔，其始未繼續繳付，是聲請人之毀諾顯因非可歸
    責於聲請人之事由乙節，並提出協議書、離婚協議書影本各
    一份為憑。惟查：聲請人於95年7 月協商成立時，與其於95
    年12月毀諾時，每月薪資收入約均為23,000元，至聲請人雖
    主張其尚需負擔家計，及償還配偶另外積欠之債務，惟此均
    為聲請人於協商成立時所存在之事實，而為聲請人所能預期
    ，是以，聲請人自須就協商成立後發生情事變更，致支出增
    多，或收入、收益減少，非其成立協商時所能預期等情，提
    出進一步證據資料以實其說。
六、再者，聲請人另主張其現今每月收入約27,000元，但需扶養
    次子及父母，每月必要開支達23,003 元，然負債總額為2,0
    35,533元，部分年息又高達百分之20，且銀行要求每月還款
    金額超過聲請人之能力，聲請人無法負擔乙節，並提出財產
    及收入狀況說明書、97、98年度綜合所得稅各類所得資料清
    單、全國財產稅總歸戶財產查詢清單、房屋租賃契約書、債
    權人清冊、財團法人金融聯合徵信中心綜合信用報告及發票
    、100 年勞工保險被保險人抒困貸款契約書、戶籍謄本二份
    、稅務電子閘門財產所得調件明細表、99 、100年薪資單十
    紙、薪轉存摺、郵政劃撥儲金特戶存款單、程宇文教機構收
    據九紙、歷年最低生活費一覽表、離婚協議書附卷可佐，惟
    查：
（一）聲請人因受本院另案強制執行，99 、100年之每月薪資均
      被扣薪1 萬元以支付積欠債務，此有聲請人提出本院核發
      之執行命令、99、100 年薪資單十紙在卷可稽。而據聲請
      人於100年4月14日訊問期日時自承其於協商成立時每月實
      領薪資約為2萬3千多元，目前每個月薪資收入實領26,000
      元到27,000元，不包含被銀行另外扣薪之1 萬元在內等語
      ，惟觀之聲請人所提其所有10個月份之薪資單中可知，聲
      請人每月薪資在扣除扣薪1萬元後，於99年1、2、6、8、9
      、10、11、12月，及100年2月聲請人之實領薪資均超過26
      ,000元，且於99年1、2、9、10、11、12月，及100年1 月
      聲請人實領薪資更均超過4 萬元，此可參照聲請人提出其
      薪轉存摺資料，於100年1月5 日曾有薪水入帳60,145元（
      註：此應係99年12月之薪資），復於100年1月28日又有薪
      水入帳67,898元，再於100年1月31日另有薪水入帳16,259
      元甚明，足見聲請人於99、100年1月份之薪資收入，顯較
      聲請人於協商成立時每月實領薪資2萬3千多元為多，難謂
      聲請人於協商成立後有發生所謂「不可歸責於己之事由」
      ，致履行已成立之協商條件存有重大困難情事。
（二）又依銀行公會研商「消債條例第151 條前置協商之運作與
      流程」第43次專案會議決議，針對95年銀行公會協商案件
      以毀諾之債務人，可申請「個別協商一致性方案」，即由
      最大無擔保債權銀行依據前置協商清償方案之精神和原則
      與債務人議訂符合債務人繳款能力之月付金額，該方案最
      長為180期，利率最低為0利率。查聲請人債務總額為2,03
      5,533元，若以180 期0利率方式還款，每月還款金額約為
      11,309元，與聲請人現今每月遭扣薪1 萬元之金額相較，
      相差甚微，應亦為聲請人經濟上所能負擔。則聲請人如認
      其每月仍可撙節開銷提出部分金額以供清償債務，即應向
      最大債權人銀行提出個別協商一致性方案之申請，再度盡
      力與債權銀行協商可資負擔之清償方案，然聲請人拒與最
      大債權銀行協商，顯難認其已以積極態度謀求解決清償債
      務方案，併此敘明。
七、綜上所述，本件聲請人於95年協商成立後毀諾時之薪資收入
    狀況，與協商成立當時並未有大幅變動，難認有何收入變更
    致無法履行協商條件之情事。又聲請人既有固定收入之履行
    能力，縱有履行不便，亦得向最大債權銀行聲請進行「個別
    協商一致性方案」之協商程序，以求適當履行債務。準此，
    堪認聲請人尚乏不可歸責於己，致履行已成立之協商條件存
    有重大困難之情形可言。是以，聲請人所為本件更生之聲請
    ，與上開消費者債務清理條例所定要件不符，屬聲請更生之
    要件不備，是項不備復無從補正，爰依同條例第8 條之規定
    ，駁回其更生之聲請。又本件更生之聲請既經駁回，其保全
    處分之聲請，即失所附麗，亦併予駁回，附此敘明。
中    華    民    國   100    年    6     月    8     日
              民事第一庭    法      官  王佳惠
上為正本係照原本作成。
如不服本裁定，應於裁定送達後10日內，以書狀向本院提出抗告
，並繳納抗告費新臺幣1千元
中    華    民    國   100    年    6     月    8     日
                            書  記  官  陳思璟